---
title: "Milers de Pasatjers del port de Barcelona (2009-2020)"
author: "Arnau Nualart i Pol Garcia"
date: "8/11/2022"
output:
  pdf_document: default
  html_document: default
---


```{r setup, include = FALSE}
knitr::opts_chunk$set(
	echo = TRUE,
	message = FALSE,
	warning = FALSE
)
```

# Introducció

Introduir Introducció

# Anàlisis descriptiu de la serie
## Gràfic

```{r echo = FALSE, fig.align = 'center', fig.dim=c(7, 4)}
serie=window(ts(read.table("pasajebcn.dat"),start=1997,freq=12),start=2009)

plot(serie, main = "Ocupacion en alojamientos de turismo rural en España")
abline(v = 2009:2019, col = 4, lty = 3)
```


## Filtre lineal 

```{r echo = FALSE, fig.align = 'center', fig.dim=c(7, 4)}
k = 6
```

Un cop es coneix el valor de tots els coeficients es grafica la tendència de la serie: 

```{r echo = FALSE, fig.align = 'center', fig.dim=c(7, 4)}
trend = filter(serie, c(1/(4*k), rep(1/(2*k), 2*k-1), 1/(4*k)), sides = 2)
plot(serie, main = "Ocupacion en alojamientos de turismo rural en España")
lines(trend, col = 2, lwd = 2)
```

## Estimar la component de Estacionalitat (S)

Per estimar la component d'estacionalitat, els índexs estacionals, és molt important que aquests es calculin a partir de la sèrie sense tendència, ja que en cas contrari els resultats no serien els correctes.

Si es fa una representació visual del component d'estacionalitat s'obtenen els resultats següents: 

```{r echo = FALSE, fig.align = 'center', fig.dim=c(7, 4)}
seas = apply(matrix(serie-trend, nrow = 2*k), 1, mean, na.rm = T)
plot(seas, type = "h", lwd = 4, main = "Índices estacionales")
lines(seas, col = 2)
abline(h = 0)
```


## Eliminem les components T i S de la Serie

```{r echo = FALSE, fig.align = 'center', fig.dim=c(7, 4)}
plot(serie-trend-seas)
abline(h = 0)
abline(v = 2008:2020, col = 4, lty = 3)
```

Efectivament, la distribució dels residus no segueix cap patró, aquests estan distribuïts de manera aleatòria al voltant del valor nul.

## Resum de les diferents seccions de la serie

```{r echo = FALSE, fig.align = 'center', fig.dim=c(7, 4)}
plot(decompose(serie))
```



# Metodología de alisado

Hi ha 6 tipus de sèries temporals, els quals vénen definits de la següent manera:
  
  
  $\text{ESQUEMA ADITIU}$
  
  - **Serie temporal de tipus 1 - Sense tendència ni estacionalitat**
  
  - Equació per el suavitzat del nivell:
  \[l_t = \alpha X_t + (1 - \alpha)l_{t-1}\]
- Valors iniciales: $\alpha, l_0$
  - Paràmetres a estimar: $\alpha$
  
  
  - **Serie temporal de tipus 2 - amb tendència y sense estacionalitat**
  
  - Equació per el suavitzat del nivell:
  \[l_t = \alpha X_t + (1 - \alpha)(l_{t-1} + b_{t-1})\]
- Equació per el suavitzat de la pendiente (tendència):
  \[b_t = \beta(l_t - l_{t-1}) + (1 - \beta)b_{t-1}\]
- Valors iniciales: $\alpha, l_0, \beta, b_0$
  - Paràmetres a estimar: $\alpha, \beta$
  
  
  - **Serie temporal de tipus 3 - sense tendència y amb estacionalitat aditiva**
  
  - Equació per el suavitzat del nivell:
  \[l_t = \alpha(X_t - S_{t-m})+(1 - \alpha)l_{t-1}\]
- Equació per el suavitzat de la estacionalitat:
  \[S_t = \gamma(X_t - l_{t-1})+(1-\gamma)S_{t-m}\]
- Valors iniciales: $\alpha, l_0, \gamma, S_{-m+1},...,S_0$
  - Paràmetres a estimar: $\alpha, \gamma$
  
  
  - **Serie temporal de tipus 4 - amb tendència y amb estacionalitat aditiva**
  
  - Equació per el suavitzat del nivell: 
  \[l_t = \alpha(X_t - S_{t-m})+(1-\alpha)(l_{t-1}+b_{t-1})\]
- Equació per el suavitzat de la tendència: 
  \[b_t = \beta(l_t - l_{t-1})+(1-\beta)b_{t-1}\]
- Equació per el suavitzat de la estacionalitat:
  \[S_t = \gamma(X_t - l_{t-1} - b_{t-1}) + (1-\gamma)S_{t-m}\]
- Valors iniciales: $\alpha, l_0, \beta, b_0, \gamma, S_{-m+1},...,S_0$
  - Paràmetres a estimar: $\alpha, \beta, \gamma$
  
  
  
  $\text{ESQUEMA MULTIPLICATIU}$ 
  
  - **Serie temporal de tipus 5 - sense tendència y amb estacionalitat multiplicativa**
  
  - Equació per el suavitzat del nivell: 
  \[l_t = \alpha \frac{X_t}{S_{t-m}} + (1-\alpha)l_{t-1}\]
- Equació per el suavitzat de la estacionalitat: 
  \[S_t = \gamma \frac{X_t}{l_{t-1}}+(1-\gamma)S_{t-m}\]
- Valors iniciales: $\alpha, l_0, \gamma, S_{-m+1},...,S_0$
  - Paràmetres a estimar: $\alpha, \gamma$
  
  
  - **Serie temporal de tipus 6 - amb tendència y amb estacionalitat multiplicativa**
  
  - Equació per el suavitzat del nivell:
  \[l_t = \alpha \frac{X_t}{S_{t-m}} + (1-\alpha)(l_{t-1} + b_{t-1})\]
- Equació per el suavitzat de la tendència: 
  \[b_t = \beta(l_t - l_{t-1})+(1-\beta)b_{t-1}\]
- Equació per el suavitzat de la estacionalitat:
  \[S_t = \gamma (\frac{X_t}{l_{t-1} + b_{t-1}})+(1-\gamma)S_{t-m}\]
- Valors iniciales: $\alpha, l_0, \beta, \gamma, S_{-m+1},...,S_0$
  - Paràmetres a estimar: $\alpha, \beta, \gamma$
  


## **Asumir que la serie es tipus 3 (ANA) y aplicar filtro de Holt winters.**

```{r message=FALSE, warning=FALSE}
(hw<-HoltWinters(serie,alpha=NULL,beta=FALSE,gamma=NULL,seasonal="additive"))
ts.plot(fitted(hw)[,1],serie,col=c(3,1),lwd=c(3,1))

```

- Comentar Paràmetres.


### Predicció a h pasos (out-of-sample).

```{r message=FALSE, warning=FALSE}
pred=predict(hw,36)
ts.plot(serie,pred,col=c(1,2),lwd=c(1,2))
```

- Comentar predicción.


## **Asumir que la serie es tipus 4 (AAA) y aplicar filtro de Holt winters.**

```{r message=FALSE, warning=FALSE}
(hw<-HoltWinters(serie,alpha=NULL,beta=NULL,gamma=NULL,seasonal="additive"))
ts.plot(fitted(hw)[,1],serie,col=c(3,1),lwd=c(3,1))
```

- Comentar Paràmetres.

### Predicció a h pasos (out-of-sample).

```{r message=FALSE, warning=FALSE}
pred=predict(hw,36)
ts.plot(serie,pred,col=c(1,2),lwd=c(1,2))
```


- Comentar predicción.


## **Asumir que la serie es tipus 5 (ANM) y aplicar filtro de Holt winters.**

```{r message=FALSE, warning=FALSE}
(hw<-HoltWinters(serie,alpha=NULL,beta=FALSE,gamma=NULL,seasonal="multiplicative"))
ts.plot(fitted(hw)[,1],serie,col=c(3,1),lwd=c(3,1))
```

- Comentar Paràmetres.

### Predicció a h pasos (out-of-sample).

```{r message=FALSE, warning=FALSE}
pred=predict(hw,36)
ts.plot(serie,pred,col=c(1,2),lwd=c(1,2))
```

- Comentar predicción.

```{r echo=FALSE, results='hide',message=FALSE}
par(mfrow=c(2,3))
tuneS1<-function(par){
  hw1<-HoltWinters(serie,alpha=par,beta=F,gamma=F)
  mean((serie-fitted(hw1)[,1])^2)
}
par=0.5
sol<-optim(par,tuneS1,method="L-BFGS-B",lower=1e-4,upper=0.9999)
hw1<-HoltWinters(serie,alpha=sol$par,beta=F,gamma=F)

phw1<-predict(hw1,24)
ts.plot(serie,phw1,hw1$fitted[,1],col=c(1,2,3),main=paste0("(1)ANN MSE=",round(sol$value,4)))

tuneS2<-function(par){
  hw2<-HoltWinters(serie,alpha=par[1],beta=par[2],gamma=F)
  mean((serie-fitted(hw2)[,1])^2)
}
par=c(0.5,0.5)
sol<-optim(par,tuneS2,method="L-BFGS-B",lower=c(1e-4,1e-4),upper=c(0.9999,0.9999))
hw2<-HoltWinters(serie,alpha=sol$par[1],beta=sol$par[2],gamma=F)

phw2<-predict(hw2,24)
ts.plot(serie,phw2,hw2$fitted[,1],col=c(1,2,3),main=paste0("(2)AAN MSE=",round(sol$value,4)))


tuneS3<-function(par){
  hw3<-HoltWinters(serie,alpha=par[1],beta=FALSE,gamma=par[2])
  mean((serie-fitted(hw3)[,1])^2)
}
par=c(0.5,0.5)
sol<-optim(par,tuneS3,method="L-BFGS-B",lower=c(1e-4,1e-4),upper=c(0.9999,0.9999))
hw3<-HoltWinters(serie,alpha=sol$par[1],beta=FALSE,gamma=sol$par[2])

phw3<-predict(hw3,24)
ts.plot(serie,phw3,hw3$fitted[,1],col=c(1,2,3),main=paste0("(3)ANA MSE=",round(sol$value,4)))


tuneS4<-function(par){
  hw4<-HoltWinters(serie,alpha=par[1],beta=par[2],gamma=par[3])
  mean((serie-fitted(hw4)[,1])^2)
}
par=c(0.5,0.5,0.5)
sol<-optim(par,tuneS4,method="L-BFGS-B",lower=c(1e-4,1e-4,1e-4),upper=c(0.9999,0.9999,0.9999))
hw4<-HoltWinters(serie,alpha=sol$par[1],beta=sol$par[2],gamma=sol$par[3])

phw4<-predict(hw4,24)
ts.plot(serie,phw4,hw4$fitted[,1],col=c(1,2,3),main=paste0("(4)AAA MSE=",round(sol$value,4)))

tuneS5<-function(par){
  hw5<-HoltWinters(serie,alpha=par[1],beta=FALSE,gamma=par[2],seasonal="multip")
  mean((serie-fitted(hw5)[,1])^2)
}
par=c(0.5,0.5)
sol<-optim(par,tuneS5,method="L-BFGS-B",lower=c(1e-4,1e-4),upper=c(0.9999,0.9999))
hw5<-HoltWinters(serie,alpha=sol$par[1],beta=FALSE,gamma=sol$par[2],seasonal="m")

phw5<-predict(hw5,24)
ts.plot(serie,phw5,hw5$fitted[,1],col=c(1,2,3),main=paste0("(5)ANM MSE=",round(sol$value,4)))


tuneS6<-function(par){
  hw6<-HoltWinters(serie,alpha=par[1],beta=par[2],gamma=par[3],seasonal="multip")
  mean((serie-fitted(hw6)[,1])^2)
}
par=c(0.3,0.1,0.1)
sol<-optim(par,tuneS6,method="L-BFGS-B",lower=c(1e-4,1e-4,1e-4),upper=c(0.9999,0.9999,0.9999))
hw6<-HoltWinters(serie,alpha=sol$par[1],beta=sol$par[2],gamma=sol$par[3],seasonal="m")

phw6<-predict(hw6,24)
ts.plot(serie,phw6,hw6$fitted[,1],col=c(1,2,3),main=paste0("(6)AAM MSE=",round(sol$value,4)))
```

Veiem que el error quadratic mig dona més petit amb diferència en el cinquè tipus de serie (845'0071). seria el anm que correspondria a la no tendència i l'estacionalitat multiplicativa.

Per tant, es conclou tant de forma gràfica com numèrica que les dades sobre el nombre de milers de pasatjers mensuals en el port de Barceona pertanyen a una sèrie temporal de tipus 5.

