---
title: "Número de pasajeros en el puerto de Barcelona (2012-2019)"
author: "Arnau Nualart i Pol Garcia"
date: "8/11/2022"
output:
  html_document: default
  pdf_document: default
---


```{r setup, include = FALSE}
knitr::opts_chunk$set(
	echo = TRUE,
	message = FALSE,
	warning = FALSE
)
```

# Introducció

# Analisi descriptivo de la serie
## Gráfico

```{r echo = FALSE, fig.align = 'center', fig.dim=c(7, 4)}
serie=window(ts(read.table("pasajebcn.dat"),start=1997,freq=12),start=2012)

plot(serie, main = "Número de pasajeros en el Puerto de Barcelona")
abline(v = 2012:2019, col = 4, lty = 3)
```


## Filtro lineal 

```{r echo = FALSE, fig.align = 'center', fig.dim=c(7, 4)}
k = 6
```

Una vez se conoce el valor de todos los coeficientes se grafica la tendencia de la serie:

```{r echo = FALSE, fig.align = 'center', fig.dim=c(7, 4)}
trend = filter(serie, c(1/(4*k), rep(1/(2*k), 2*k-1), 1/(4*k)), sides = 2)
plot(serie, main = "Número de pasajeros en el Puerto de Barcelona")
lines(trend, col = 2, lwd = 2)
```

## Estimar la componente de estacionalidad (S)

Para estimar la componente de estacionalidad, los índices estacionales, es muy importante que éstos se calculen a partir de la serie sin tendencia, ya que de lo contrario los resultados no serían los correctos.

Si se hace una representación visual del componente de estacionalidad se obtienen los siguientes resultados: 

```{r echo = FALSE, fig.align = 'center', fig.dim=c(7, 4)}
seas = apply(matrix(serie-trend, nrow = 2*k), 1, mean, na.rm = T)
plot(seas, type = "h", lwd = 4, main = "Índices estacionales")
lines(seas, col = 2)
abline(h = 0)
```


## Eliminamos las componentes T i S de la Serie

```{r echo = FALSE, fig.align = 'center', fig.dim=c(7, 4)}
plot(serie-trend-seas)
abline(h = 0)
abline(v = 2012:2020, col = 4, lty = 3)
```

Efectivamente, la distribución de los residuos no sigue ningún patrón, éstos están distribuidos de forma aleatoria en torno al valor nulo.

## Resumen de las diferents secciones de la serie

```{r echo = FALSE, fig.align = 'center', fig.dim=c(7, 4)}
plot(decompose(serie))
```



# Metodología de alisado

Hay 6 tipos de series temporales, los cuales vienen definidos de la siguiente forma:
  
## Esquema aditivo
- **Serie temporal de tipus 1 - sin tendencia ni estacionalidad**
- Ecuación para el suavizado del nivel:
- Valores iniciales: $\alpha, l_0$
- Parámetros a estimar: $\alpha$
  
- **Serie temporal de tipus 2 - con tendencia y sin estacionalidad**
- Ecuación para el suavizado del nivel:
- Ecuación para el suavizado del pendiente (tendencia):
- Valores iniciales: $\alpha, l_0, \beta, b_0$
- Parámetros a estimar: $\alpha, \beta$
  
- **Serie temporal de tipus 3 - sin tendencia y con estacionalidad aditiva**
- Ecuación para el suavizado del nivel:
- Ecuación para el suavizado de la estacionalidad:
- Valores iniciales: $\alpha, l_0, \gamma, S_{-m+1},...,S_0$
- Parámetros a estimar: $\alpha, \gamma$
  
- **Serie temporal de tipus 4 - con tendencia y con estacionalidad aditiva**
- Ecuación para el suavizado del nivel: 
- Ecuación para el suavizado de la tendencia: 
- Ecuación para el suavizado de la estacionalidad:
- Valores iniciales: $\alpha, l_0, \beta, b_0, \gamma, S_{-m+1},...,S_0$
- Parámetros a estimar: $\alpha, \beta, \gamma$

## Esquema multiplicatiu
- **Serie temporal de tipus 5 - sin tendencia y con estacionalidad multiplicativa**
- Ecuación para el suavizado del nivel: 
- Ecuación para el suavizado de la estacionalidad: 
- Valores iniciales: $\alpha, l_0, \gamma, S_{-m+1},...,S_0$
- Parámetros a estimar: $\alpha, \gamma$
  
- **Serie temporal de tipus 6 - con tendencia y con estacionalidad multiplicativa**
- Ecuación para el suavizado del nivel:
- Ecuación para el suavizado de la tendencia: 
- Ecuación para el suavizado de la estacionalidad:
- Valores iniciales: $\alpha, l_0, \beta, \gamma, S_{-m+1},...,S_0$
- Parámetros a estimar: $\alpha, \beta, \gamma$
  

## **Asumir que la serie es tipo 3 (ANA) y aplicar filtro de Holt winters.**

```{r message=FALSE, warning=FALSE}
(hw<-HoltWinters(serie,alpha=NULL,beta=FALSE,gamma=NULL,seasonal="additive"))
ts.plot(fitted(hw)[,1],serie,col=c(3,1),lwd=c(3,1))

```

- Comentar Parámetros.


### Predicción a h pasos (out-of-sample).

```{r message=FALSE, warning=FALSE}
pred=predict(hw,36)
ts.plot(serie,pred,col=c(1,2),lwd=c(1,2))
```

- Comentar predicción.

## **Asumir que la serie es tipo 4 (AAA) y aplicar filtro de Holt winters.**

```{r message=FALSE, warning=FALSE}
(hw<-HoltWinters(serie,alpha=NULL,beta=NULL,gamma=NULL,seasonal="additive"))
ts.plot(fitted(hw)[,1],serie,col=c(3,1),lwd=c(3,1))
```

- Comentar Parámetros.

### Predicción a h pasos (out-of-sample).

```{r message=FALSE, warning=FALSE}
pred=predict(hw,36)
ts.plot(serie,pred,col=c(1,2),lwd=c(1,2))
```

- Comentar predicción.


## **Asumir que la serie es tipo 5 (ANM) y aplicar filtro de Holt winters.**

```{r message=FALSE, warning=FALSE}
(hw<-HoltWinters(serie,alpha=NULL,beta=FALSE,gamma=NULL,seasonal="multiplicative"))
ts.plot(fitted(hw)[,1],serie,col=c(3,1),lwd=c(3,1))
```

- Comentar Parámetros.

### Predicción a h pasos (out-of-sample).

```{r message=FALSE, warning=FALSE}
pred=predict(hw,36)
ts.plot(serie,pred,col=c(1,2),lwd=c(1,2))
```

- Comentar predicción.

```{r echo=FALSE, results='hide',message=FALSE}
par(mfrow=c(2,3))
tuneS1<-function(par){
  hw1<-HoltWinters(serie,alpha=par,beta=F,gamma=F)
  mean((serie-fitted(hw1)[,1])^2)
}
par=0.5
sol<-optim(par,tuneS1,method="L-BFGS-B",lower=1e-4,uppara=0.9999)
hw1<-HoltWinters(serie,alpha=sol$par,beta=F,gamma=F)

phw1<-predict(hw1,24)
ts.plot(serie,phw1,hw1$fitted[,1],col=c(1,2,3),main=paste0("(1)ANN MSE=",round(sol$value,4)))

tuneS2<-function(par){
  hw2<-HoltWinters(serie,alpha=par[1],beta=par[2],gamma=F)
  mean((serie-fitted(hw2)[,1])^2)
}
par=c(0.5,0.5)
sol<-optim(par,tuneS2,method="L-BFGS-B",lower=c(1e-4,1e-4),uppara=c(0.9999,0.9999))
hw2<-HoltWinters(serie,alpha=sol$par[1],beta=sol$par[2],gamma=F)

phw2<-predict(hw2,24)
ts.plot(serie,phw2,hw2$fitted[,1],col=c(1,2,3),main=paste0("(2)AAN MSE=",round(sol$value,4)))


tuneS3<-function(par){
  hw3<-HoltWinters(serie,alpha=par[1],beta=FALSE,gamma=par[2])
  mean((serie-fitted(hw3)[,1])^2)
}
par=c(0.5,0.5)
sol<-optim(par,tuneS3,method="L-BFGS-B",lower=c(1e-4,1e-4),uppara=c(0.9999,0.9999))
hw3<-HoltWinters(serie,alpha=sol$par[1],beta=FALSE,gamma=sol$par[2])

phw3<-predict(hw3,24)
ts.plot(serie,phw3,hw3$fitted[,1],col=c(1,2,3),main=paste0("(3)ANA MSE=",round(sol$value,4)))


tuneS4<-function(par){
  hw4<-HoltWinters(serie,alpha=par[1],beta=par[2],gamma=par[3])
  mean((serie-fitted(hw4)[,1])^2)
}
par=c(0.5,0.5,0.5)
sol<-optim(par,tuneS4,method="L-BFGS-B",lower=c(1e-4,1e-4,1e-4),uppara=c(0.9999,0.9999,0.9999))
hw4<-HoltWinters(serie,alpha=sol$par[1],beta=sol$par[2],gamma=sol$par[3])

phw4<-predict(hw4,24)
ts.plot(serie,phw4,hw4$fitted[,1],col=c(1,2,3),main=paste0("(4)AAA MSE=",round(sol$value,4)))

tuneS5<-function(par){
  hw5<-HoltWinters(serie,alpha=par[1],beta=FALSE,gamma=par[2],seasonal="multip")
  mean((serie-fitted(hw5)[,1])^2)
}
par=c(0.5,0.5)
sol<-optim(par,tuneS5,method="L-BFGS-B",lower=c(1e-4,1e-4),uppara=c(0.9999,0.9999))
hw5<-HoltWinters(serie,alpha=sol$par[1],beta=FALSE,gamma=sol$par[2],seasonal="m")

phw5<-predict(hw5,24)
ts.plot(serie,phw5,hw5$fitted[,1],col=c(1,2,3),main=paste0("(5)ANM MSE=",round(sol$value,4)))


tuneS6<-function(par){
  hw6<-HoltWinters(serie,alpha=par[1],beta=par[2],gamma=par[3],seasonal="multip")
  mean((serie-fitted(hw6)[,1])^2)
}
par=c(0.3,0.1,0.1)
sol<-optim(par,tuneS6,method="L-BFGS-B",lower=c(1e-4,1e-4,1e-4),uppara=c(0.9999,0.9999,0.9999))
hw6<-HoltWinters(serie,alpha=sol$par[1],beta=sol$par[2],gamma=sol$par[3],seasonal="m")

phw6<-predict(hw6,24)
ts.plot(serie,phw6,hw6$fitted[,1],col=c(1,2,3),main=paste0("(6)AAM MSE=",round(sol$value,4)))
```

Vemos que el error cuadrático medio da más pequeño con diferencia al quinto tipo de serie (845'0071). sería el año que correspondería a la no tendencia y la estacionalidad multiplicativa.

Por tanto, se concluye tanto de forma gráfica como numérica que los datos sobre el número de pasajeros mensuales en el puerto de Barceona paratenecen a una serie temporal de tipo 5.
